台灣高等法院臺中分院民事判決　九十一年度保險上字第一六號
　　　上　訴　人　丁○○
　　　上　訴　人　戊○○
　　　上　訴　人　己○○
　　　上　訴　人　乙○○
　　　上　訴　人　丙○○
　　　法定代理人　甲○○
　　　訴訟代理人　辛○○
　　　　　　　　　庚○○
右當事人間請求給付保險金事件，上訴人對於中華民國九十一年八月十六日臺灣彰化
地方法院九十一年度保險字第四號第一審判決提起上訴，本院判決如左：
    主    文
原判決廢棄。
被上訴人應給付上訴人新台幣佰萬元，及自民國九十一年四月二十七日起，至清償
日止，按週年利率百分之五計算之利息。
第一、二審訴訟費用由被上訴人負擔。
本判決命被上訴人給付部分，於上訴人以新台幣壹佰萬元為被上訴人預供擔保後得假
執行，但被上訴人如於假執行程序實施前以新台幣佰萬元為上訴人預供擔保，得免
為假執行。
    事實及理由
壹、訴訟要旨：
一、上訴人起訴主張：渠等父親即被保險人李金塗於民國（下同）九十年五月二日參
    加馬來西亞「悠遊邦喀」海外旅遊，行前向被上訴人公司投保海外旅行平安險（
    以下簡稱系爭保險契約），保險期間自九十年五月二日六時起至同年月五日止，
    保險金額新台幣（下同）三百萬元，受益人為全體法定繼承人即上訴人五人。詎
    被保險人李金塗於旅行期間即九十年五月四日在馬來西亞邦喀島不慎落水，發生
    嗆水意外，雖經送醫診治，仍不幸於九十年五月八日死亡。又依據馬來西亞政府
    死亡證明書雖記載被保險人之死因為血壓高導致腦溢血，然此僅為死亡結果之描
    述，並非死亡結果之原因；即本件被保險人李金塗確因嗆水意外，導致咳嗽及血
    壓升高，而腦溢血死亡，並非疾病所引起。再者，有關行政院退除役官兵輔導委
    員會台中榮民總醫院（下簡稱台中榮總醫院）九十二年九月十七日中榮醫企字第
    ○九二○○○四六五○號函文，其說明欄第二項陳稱：「腦內出血，可因外傷（
    意外）及高血壓性自然出血，即俗稱出血性腦中風。兩者好發部位不同，若能提
    供原始電腦斷層Ｘ光片，可提供較好的參考。」，亦即腦中風可能由意外或疾病
    產生，並未完全排除意外之可能。又函文中陳稱：「如就馬來西亞政府附死亡證
    明書的所載資料及論述，吾等同意係符合疾病（高血壓）導致腦內出血」。然就
    馬來西亞政府所出具之被保險人死亡證明書上，僅記載死因為「血壓高導致腦溢
    血」，並無其他論述，如何認定及同意係成因於疾病？未見支字說明，故該醫院
    函文存有嚴重瑕疵，不足採信。故被上訴人有依系爭保險契約約定給付三百萬元
    保險金之義務等語。
二、被上訴人則以：被保險人李金塗之死因，依前開死亡證明書所載，為血壓高導致
    腦溢血，即俗稱之「腦中風」，並非因遭受意外傷害事故而死亡；且上訴人主張
    被保險人係因「溺水後嚴重咳嗽，血壓增高導致腦溢血死亡」，並無任何醫學上
    之根據。再者，上開台中榮總醫院函文陳明，被保險人李金塗之死亡原因，符合
    疾病（高血壓）導致腦內出血，顯見被保險人李金塗並非意外死亡至明等語，資
    為抗辯。
貳、原審判決及上訴情形：
　　本件上訴人於原審聲明求為判決：(一)被上訴人應給付上訴人新台幣（下同）三百
    萬元，及自起訴狀繕本送達翌日起至清償日止，按年息百分之五計算之利息。(二)
    願供擔保，請准宣告假執行。原審對於上訴人之請求，判決上訴人全部敗訴，上
    訴人全部聲明不服，求為判決：(一)原判決廢棄。(二)被上訴人應給付上訴人新台幣
    參佰萬元及自起訴狀繕本送達翌日起至清償日止，按年利率百分之五計算之利息
    。(三)第一、二審訴訟費用由被上訴人負擔。(四)上訴人願供擔保，請准宣告假執行
    。被上訴人則求為判決駁回上訴，如受不利判決，請准供擔保宣告免為假執行。
參、得心證之理由：
一、上訴人主張，渠等父親即被保險人於九十年五月二日參加馬來西亞「悠遊邦喀」
   海外旅遊，行前向被上訴人公司投保系爭保險契約，保險金額三百萬元，受益人
   為全體法定繼承人即上訴人五人，被保險人於旅行期間即九十年五月四日發生嗆
   水意外，雖經送醫診治，仍不幸於九十年五月八日死亡，據馬來西亞政府死亡證
   明書記載被保險人之死因為「血壓高導致腦溢血」等情，業據上訴人提出繼承系
   統表乙件、戶籍謄本影本六件、戶口名簿影本一件、旅遊行程表影本一件、要保
   書及保險費收據影本一件、領隊報告書影本一件、中英文馬來西亞政府死亡證明
   書影本各一件、旅行平安保險單條款一件為證（見原審卷第二二至五七頁）。被
   上訴人除否認被保險人李金塗之死亡，係屬「意外」外，其餘均不爭執，是以本
   件爭點之所在，乃在於被保險人李金塗之死因是否出意外事﹖茲分述如下：
　(一)按系爭保險契約第二條約定：「(一)被保險人於本契約有效期間內，因遭受意外事
　　故，致其身體蒙受傷害或致殘廢、死亡時，依照本契約的約定，給付保險金。(二)
　　前項所稱意外傷害事故，指非由疾病引起之外來突發事故。」，此有上訴人所提
　　之新光旅行平安保險單條款影本在卷可按（見原審卷第三八頁）。申言之，系爭
  　保險契約所謂「意外事故」，乃指非由疾病引起之外來突發事故而言。
  (二)查被保險人李金塗於上開時（五月四日）、地，浮潛戲水不慎發生嗆水意外，並
    嚴重咳嗽不止及血壓快速上升現象，經馬來西亞邦咯島（Ｐａｎｇｋｏｒ）ＴＨ
    Ｅ　ＰＡＮ　ＰＡＣＩＦＩＣ　ＲＥＳＯＲＴ渡假飯店診所醫療助理（ＡＤＢＵ
    Ｌ　ＧＡＦＡＲ　ＢＩＮ　ＡＨＭＡＤ）急救後，急刻轉往Ｐａｎｇｋｏｒ（邦
    咯島）地區醫院救治，再於同日轉往怡保Ｆａｔｉｍａｈ醫院神經外科醫治，翌
    日（五月五日）再轉往吉隆坡同善醫院救治無效，終因「血壓高導致腦溢血」死
    亡等情，有上開渡假飯店及醫院函文暨被保險人李金塗死亡證明書在卷可按（見
    本審卷第一二六至一三四；第二八二至二八五頁；原審卷第二六至二七頁）。又
    查上開渡飯店診所醫療助理急救函文載明：觀察：病患處於意識半清醒狀態，有
    嘔吐氣味，呼吸十分困難，臉色潮紅，血壓快速上升達１９０／１００ＭＭ／Ｈ
    Ｇ，因體內吸入海水而嚴重咳嗽，咳出大量白沫。治療：施以氧氣供給療法。之
    後病患由救護車送往班克島醫院，最後轉往法提瑪（Fatimah）醫院，隨後再轉
    往吉隆坡的同善（Ｔｕｎｇ　Ｓｈｉｎ）醫院。有該飯店醫療助理函文可考（見
    本審卷第二八二、二八三頁），雖該該飯店醫療助理並非醫生，然其本人業完成
    內外科護理與高等急救學、解剖生理學、營養學、醫療材料學、內科與外科醫學
    ，而具備一級醫療助理之資格，亦有吉隆坡國防部內科暨牙科部隊證明書在卷可
    參（見本審卷第三一六、三一七頁），足證其人具有相當醫學常識及急救技術，
    是其上開函文內容，足堪採信。再者，吉隆坡同善醫院函文載明：此名患者於２
    ００１年５月４日在Ｐａｎｇｋｏｒ島罹患了中風，在Ｆａｔｉｍａｈ醫院所做
    的電腦斷層掃瞄結果顯示右側顱內大量出血。病患有呼吸但陷入深沉昏睡狀態，
    顯示無思考跡象，外表看起來很虛弱，其顱內出血無法痊癒。由於病患仍有呼吸
    ，可攜帶著氧氣飛回台北，其家屬希望讓他在台北臨終，整個轉診旅程中病患都
    需要氧氣同時需要躺著。目前帶著口罩。診斷：大量顱內出血深沉昏睡（非供有
    效恢復神志），亦有該醫院函文可佐（見本審卷第一三三頁）。又據陪同被保險
    人李金塗旅遊浮潛之領隊、團員、親友即證人林淑惠，賴春梅、丙○○、蔡金龍
    於原審分別就案發經過情形，證述如下：林淑惠證稱：(一)九十年五月初我有帶該
    團去出國，當時旅行的第三天李塗金有發生嗆水意外，中午是在海邊吃烤肉，之
    前有一些年輕人先下去浮潛，當時發生時我跟其他人在海上，後來李塗金的家人
    喊我才上來，我離船約十公尺，李塗金離我下水有十公尺我沒有注意其下水情況
    。是李塗金被救起來後我才上來，他的家屬一直說爸你有沒有怎麼樣，死者說我
    不會死的，他就一直咳，並有咳出來一點口水。(二)死者送去醫院時已成昏迷狀態
    ，我有問醫生，醫生他說如果要手術，要問家屬的意見。是事發第二天才到怡保
    醫院，是私立的醫院，醫生有說李塗金腦出血要轉到吉隆坡的醫院，因係轉診，
    醫生說因為沒有保險及安全問題要求家屬儘快送回臺灣，到同善醫院也沒有改善
    ，醫生有幫死者打點滴。(三)李塗金離開臺灣到出國去玩，身體均很好，沒有說不
    舒服的地方。(四)我是領隊，約有十年，在我作領隊十年，這是第一次碰到，因他
    出發之前均沒有任何異狀，我又不是醫生，所以我不知道李塗金死因。賴春梅證
    稱：(一)去年五月四日我有參加該團去馬來西亞遊玩，前兩天都玩得很愉快，我們
    行程之第三天，我們於中午去浮潛，我在船上都可以看到死者，我距離他約三公
    尺左右，他下水後約五分鐘就發生嗆到水，我有聽他說我不會死，我是邀請大家
    去玩，領隊也是我去找的，團員我都認識，死者之女兒己○○是我的同學，所以
    我就邀請她去玩，死者嗆水後他一直咳嗽。後來我們就回飯店，死者送回到飯店
    醫療室，後來轉診的情形我沒有去，所以我不知道。(二)我也在新光人壽服務，依
    我的專業判斷，我確定死者是意外死亡。因為死者包括前兩天大家都玩在一起，
    玩得很愉快，據我的看法他是意外死亡。當天中午還在吃烤肉，他吃得很多，玩
    得很高興，之前也沒有聽說他身體有不舒服或高血壓的情形。(三)我在新光人壽擔
    任中部興中駐區文新通訊處襄理，負責招攬業務及理賠。這次之旅遊理賠是產物
    部負責，要經過總經理通過才可以理賠。丙○○證稱：(一)我們去的地方地面都是
    礁石不平，我已經下水浮潛上來我父親才下去，當時有穿生衣等，我父親下水後
    ，一直咳嗽，但身體又一直軟下去，且一方面說沒有關係，所以就送醫。林淑惠
    他沒有去不知道情形，林淑惠沒有去，後來送醫因為語言不通，所以他所說都聽
    不懂。(二)當時當地之導遊沒有說我父親之狀況，只是說很嚴重，所以又送其他醫
    院。(三)是怡保醫院又轉到同善醫院的，當時也是昏迷狀態，當時同善醫院醫生沒
    說何原因，只說他要開死亡證明書只能就結果敘述，他不將過程記載。(四)我們在
    玩水之前即中午時還在那裡拍照留念，顯然其身體還很好。(五)我父親生前身體狀
    況很好，沒有高血壓等紀錄。(六)下水之前之狀況也很好，才能夠坐水上機車。蔡
    金龍證稱：(一)九十年五月四日下午二點多左右，有十多個人在場，包括我岳父在
    內，我太太，我大姨子及我岳父，共四個人。(二)我岳父說要浮潛，所以我們就穿
    上面罩，救生衣等浮潛裝備後才下水，都是在同一地點。都在岩岸而已，水深比
    我還高（超過壹個人高），大部分都有下水，只有兩、三個沒有下水。我先下去
    ，我回來時，我岳父說要下去，我就帶他下水，後來他一下去就吃到水，當時有
    導遊在場，及船伕在場，是從船上下去，我距離我岳父約二、三公尺左右，可以
    清楚看到他，他是一走下去就吃到水。水是從何進去我沒有看到，但我有看到他
    含在嘴裡的管子快要掉下來，又在咳嗽，狀似乎很難過所以我才知道。後來我將
    他拉到船上去，當時意識很清楚，一直咳嗽，他還說我沒有關係，又看到他好像
    有咳出海水就收隊並將他送醫，當時約下午三點左右。(三)我當時有跟我岳父一起
    到醫院。飯店的醫師說他疑似中暑，醫師會說台語，後來有轉診到本島的小醫院
    ，小醫院的醫生又建議我們轉診，都是當天未天黑的事情，後來又轉去省立醫院
    ，也是同一天，到省立醫院是剛好天黑，當時已成昏迷狀況。該醫院醫生說要照
    Ｘ光，但該醫院又建議要照腦部的Ｘ光。後來又轉到怡保醫院，當時已經晚上了
    。醫生說我岳父頭部有腦溢血、要開刀，後來醫生又說成功機會沒有，所以沒有
    開刀。(四)我岳父下水之前身體很好，他於早上還自己騎水上機車並在船上垂釣，
    及坐壹條龍在水上滑行等詞在卷（見原審卷第七九至八三頁；第九二至九四頁）
    ，足證被保險人李金塗生前至下水浮潛為止，身體況狀良好，僅因浮潛不慎嗆水
    ，導致咳嗽及血壓升高，而腦溢血，歷經前開醫院急救無效而死亡；換言之，被
    保險人李塗金之死亡，其原因來自「戲水嗆水」所致，而「戲水嗆水」乃「非由
    於疾病引起之外來突發事故」，符合保險契約之「意外事故」定義，被上訴人自
    應依系爭保險契約約定，給付保險金三百萬元及法定遲延利息。
　(三)又馬來西亞政府死亡證明書雖於被保險人之死因欄記載：「血壓高導致腦溢血」
    有證明書在卷可參（見原審卷第二六、二七頁），然此僅為被保險人李金塗死亡
    之結果描述，並非死亡之原因，自難熊憑該死亡證明書之記載，即逕認定被保險
    人李金塗死亡之原因，並非意外。至行政院國軍退除役官兵輔導委員會臺中榮民
    總醫院就被保險人李金塗死因雖函：「腦內出血，可因外傷（意外）及高血壓性
    自然出血，即俗稱出血性腦中風，兩者好發的部位不同，若能提供原始的電腦斷
    層Ｘ光片，可提供較良好的參考；如就馬來西亞政府所附死亡證明書的所載資料
    及論述，吾等同意係符合疾病（高血壓）導致的腦內出血。」，有該醫院函文可
    考（見本審卷第二００頁），惟查該台中榮總醫院函文僅憑馬來西亞政府所附死
    亡證明書的所載資料及論述等有限資料，而為判斷，尚缺少原始的電腦斷層Ｘ光
    片等重要檢驗資料，已有不足，且該醫院亦不排除外傷（意外）亦可能造成腦部
    出血之可能，故殊難憑台中榮總醫院函文即逕認定被保險人李金塗死亡之原因，
    確係疾病造成。
肆、綜上所述，上訴人主張被保險人李金塗係因意外死亡為可採，被上訴人抗辯為無
    可取。從而，上訴人本於系爭保險契約之法律關係，請求保險人即被上訴人給付
    上訴人三百萬元保險金，及自起訴狀繕本送達翌日起（即九十一年四月二十七日
    ）至清償日止，按年息百分之五計算之利息為有理由，應予准許。又，兩造分別
    陳明願供擔保為准、免假執行之宣告，經核於法並無不合，爰分別酌定相當擔保
    金額准許之。原審為上訴人敗訴之判決，尚有未洽。上訴意旨指摘原判決不當，
    求予廢棄改判，為有理由。爰由本院予以廢棄改判，如主文第二項所示，並依聲
    請為附條件之准、免假執行之宣告。
伍、本件事證已臻明確，兩造其餘攻擊或防禦方法及所提證據，均與本院心證之形成
    及判決結果，不生影響，爰不一一再加以論述，併此明．
陸、據上論結，本件上訴為有理由，依民事訴訟法第四百五十條、第七十八條、第四
    百六十三條、第三百九十條第二項、第三百九十二條，判決如主文。
中　　　華　　　民　　　國　　九十三　　年　　　三　　　月　　十七　　　日
~B1民事第六庭審判長法　官　吳火川
~B2　　　　　　　　法　官　饒鴻鵬
~B3　　　　　　　　法　官　陳繼先
右為正本係照原本作成。
如對本判決上訴，須於收受判決送達後二十日內向本院提出上訴書狀，其未表明上訴
理由者，應於提出上訴後二十日內向本院提出上訴理由書(須按他造人數附具繕本)。
上訴時應提出委任律師或具有律師資格之人之委任狀；委任有律師資格者，另應附具
律師及格證書及釋明委任人與受任人有民事訴訟法第四百六十六條之一第一項但書或
第二項（詳附註）所定關係之釋明文書影本。
~B 　 　　　　　　書記官　劉建智
中　　　華　　　民　　　國　　九十三　　年　　　三　　　月　　 十八　　 日
附註：
民事訴訟法第四百六十六條之一（第一項、第二項）
對於第二審判決上訴，上訴人應委任律師為訴訟代理人。但上訴人或其法定代理人具
有律師資格者，不在此限。
上訴人之配偶、三親等內之血親、二親等內之姻親，或上訴人為法人、中央或地方機
關時，其所屬專任人員具有律師資格並經法院認為適當者，亦得為第三審訴訟代理人
。
                                                                        Ｂ
